臺灣高等法院刑事判決　　　　　　　　　　　　　　　九十一年度上重訴字第七號
　　上　訴　人
　　即　被　告　丁○○
　　指定辯護人　本院公設辯護人
右上訴人因殺人等案件，不服臺灣板橋地方法院九十年度重訴字第三七號，中華民國
九十年十二月三十一日第一審判決（起訴案號：臺灣板橋地方法院檢察署九十年度偵
字第一三八一六、一四二九九號）提起上訴，本院判決如左：
    主  文
原判決撤銷。
丁○○殺人，累犯，處有期徒刑拾伍年，褫奪公權捌年，扣案之美工刀壹把沒收。
被訴妨害公務罪部分無罪。
    事  實
一、丁○○前因殺人未遂等案件，經定應執行有期徒刑七年確定，且於九十年二月二
    十四日執行完畢。猶不知悔改，於九十年八月十八日下午七時許，在台北縣新莊
    市綜合運動公園內之觀景樓處，原與丙○、乙○○等人飲酒閒聊，嗣因細故而與
    丙○發生口角，丙○並徒手夥同另名不詳姓名男子共同毆打丁○○，丁○○不敵
    ，臉部受有輕傷，而經旁觀者及公園值班保全人員尤金池勸解，乃騎乘腳踏車離
    開，惟丁○○念及平日待丙○不薄，丙○竟不顧情面出手相毆，乃心生不滿，行
    經台北縣新莊市○○路與中華路口時，因見路邊擺有販賣五金雜貨之臨時攤位時
    ，丁○○明知美工刀為銳器，持之往人體要害頭、頸、胸部猛砍，會造成死亡之
    結果，仍萌生殺人犯意，以新台幣（下同）十元之代價，購買美工刀一把置放於
    口袋中，惟思藉酒壯膽，乃購買蔘茸酒及保力達各一瓶飲用後，而於同日下午八
    時許，再度返回觀景樓台下，找丙○理論，該時丁○○已因酒精發作，先要求丙○道歉未獲置理，二人又起言語衝突，丁○○即掏出口袋中美工刀一把推出刀刃
    ，由上往下猛力朝丙○臉、頸部劃去，於丙○抵抗時復接續揮砍數刀，致丙○前
    頸部左側受有長十四公分，呈倒Ｖ字形，深及左頸靜脈之割傷；右側頸部由下頦
    延伸至側頸，後有拖刀痕，長七公分，右頸併有不規則割痕；前額及左肩各有表
    淺割痕；右側肘部有長九公分切痕、右側前臂側長十五公分割痕均深及肌肉（未
    傷及動脈），嗣丙○無力抵抗，往公園內設之福利社方向逃去，丁○○始罷手，
    騎乘腳踏車往陽光草坪方向逃逸，嗣丁○○行至陽光草坪，即因酒力發作，無法
    再騎乘腳踏車，而將腳踏車停放於公園內，以步行方式出運動公園，迄於同日二
    十時三十分許，在台北縣新莊市○○路○段一四七號前為接獲報案趕至現場之警
    員甲○○攔截，當時丁○○手持刀刃推出之美工刀，經甲○○喝令放下，詎丁○○因喝醉酒，已達心神喪失之狀態，根本不知甲○○為警員，仍拒不放下，並持
    美工刀向甲○○逼近，且出言：有本事就開槍殺了我等語，甲○○見情況緊急，
    乃對空鳴槍示警，丁○○聞槍聲頓時楞住，經支援警員自旁將其手捉住，丁○○
    始將美工刀丟下，束手就擒，丁○○經警解送至警局於九十年八月十八日下午九
    時四十四分許酒測結果高達一點三九ｍｇ／ｌ，並扣得丁○○所有供殺害丙○所
    用之美工刀一把，另丙○逃至福利社處，經福利社工作人員沈玉貞發現，報警送
    醫急救，延於九十年八月十九日（即翌日）凌晨一時二十四分不治死亡。
二、案經台北縣警察局新莊分局移送台灣板橋地方法院檢察署檢察官偵查起訴。
    理  由
一、訊據上訴人即被告丁○○坦承於右揭時地持美工刀砍殺被害人丙○，惟否認預謀
    殺人，辯稱：伊遭被害人丙○毆打後即離開公園，嗣因騎用之腳踏車放在公園，
    無法回家，故先買美工刀擬切水果用，後再買蔘茸酒及保力達各一瓶飲用後，才
    折返公園欲取車，不意仍遇見被害人，又起衝突，係被害人要打他，始取出美工
    刀揮向被害人，而美工刀雖係被毆後臨時買入，惟並非打算要殺死死者，倘要殺
    人即不會購買刀片極易折斷之美工刀，致有殺被害人不成反被被害人毆打半死之
    虞云云。
二、經查：
  （一）被告因遭被害人毆打，心生不滿，騎腳踏車離開觀景台後，即購買美工刀，
        並飲用蔘茸酒及保力達各一瓶後折返觀景台，再與丙○發生口角即持美工刀
        揮砍丙○等情，業據被告迭於警訊及偵審中分別供述綦詳，被告於警訊時供
        稱：「案發前因小金（即死者）與我發生口角，隨即夥同另一男子徒手毆打
        我，造成我臉部瘀腫，使我心生不滿離開，我即騎自行車離去，騎至中港、
        中華路，靠近大排水溝旁發現有路邊有賣五金雜貨之攤位，即以十元購買壹
        把美工刀後，返回案發地找小金理論，隨即一言不合吵了起來，我即持美工
        刀朝小金揮了數刀，造成小金滿身是血後，我才離去，我不記得我殺了小金
        幾刀，我因氣憤揮刀亂砍」等語（詳見偵查卷第五頁第二至七行及其背面第
        七行），於偵查中供稱：「因被打，我不甘，我才去買美工刀回來殺他，因
        他與另一人打我，我心有恨意」（詳相字卷第二一頁背面），復再於偵查時
        供述：「我頭臉被打好幾拳，有人勸架叫我先走，我走掉在路上經過中港路
        中港公園、三角公園路邊，有攤販在賣美工刀，就花十元買一把，我坐在這
        裡想一下，心想我平常對死者不錯，還常買酒請他喝，竟然還幫人打我，我
        一時氣不過，想不開，就帶美工刀回現場，問他為何要幫別人打我，他說他
        與我沒交情，我問他要不要跟我道個歉，他說憑什麼要他跟我道歉，他本坐
        著，突然跳起，我以為他要打我，所以我就動手，他衝過來，我就拿刀亂刺
        。」（詳見偵查卷第二十六頁第一至七行），於原審時供稱：「回去時看見
        死者在那裡，看見他之後，我要他向我道歉，他站起來罵我，說敢回來，並
        罵我三字經，我向他說：小金，我平常對你不錯，我幫你買酒、買飯，也給
        你錢，他說跟我沒交情，我有跟他說你居然跟外人聯手打我，說完死者當時
        空手走過來看起來想要打我，後來我就從口袋把美工刀掏出，突出刀刃，死
        者打我一拳，被我擋住，我是用左手擋，我就右手拿刀朝死者上半身由臉部
        劃下去，我劃一刀之後，死者要奪我刀子，我就拔出來：之後我人往後退，
        他一直逼進，我就亂揮幾刀，好像有揮中他」（詳原審卷第八、九頁），顯
        見被告坦承於九十年八月十八日下午七時許，在觀景樓與丙○發生衝突後，
        離開現場，購買十元美工刀一把，於同日下午八時許回到觀景樓，再與丙○
        發生爭執，而動手持美工刀揮砍丙○等情屬實。
  （二）核與證人乙○○於警訊及本院審理時證述：「案發前被告丁○○與施施（即
        被害人）在案發地點喝酒，因細故兩人發生爭吵，丁○○先動手打施施，反
        遭施施毆打，丁○○負氣離開現場，不一會手持美工刀（黃色）返回，與施
        施再度發生爭執，被告持黃色美工刀往施施脖子及手臂殺了數刀，一路殺到
        案發地旁之福利社內，我看到施施倒在裡面，而被告即騎著自行車往陽光草
        坪方向離去，案件發生前我和施施及被告丁○○在一起，被告與施施在喝酒
        ，我在一旁聊天吃東西，因兩人吵架我害怕，故跑到觀景樓上觀看，不敢靠
        近。」（詳偵查卷第八頁背面倒數第二行及第九頁第一至三行）、於原審證
        稱「當天他們有打架，後來被告先走，是騎腳踏車走的，被告砍完丙○之後
        就跑了，丙○被砍之後走到福利社時，被告沒有去追他。」（詳原審卷第一
        四一頁）等情相符，而被告並未追殺被害人至公園福利社處一節除經證人乙○○證述明確外，並經證人沈玉貞即當日福利社工作人員證述：當時伊沒有
        看到有人追死者，就死者一人進來等語屬實（詳原審卷一四二頁），堪認被
        告所稱先與死者有爭吵，後再返回與死者再發生爭執，再持美工刀砍殺死者
        ，惟並未追殺死者一事，尚屬可信。
  （三）雖被告辯稱：先前與死者爭吵後，未騎腳踏車離開，故再回到現場，係為牽
        腳踏車云云，惟被告於警訊時已自承「騎腳踏車離開」（詳偵查卷第五頁）
        ，另現場目擊證人乙○○於原審及本院調查時均一再證述：「打架後被告是
        騎腳踏車離開」（詳原審卷第一四一頁及本院九十一年三月十八日訊問筆錄
        ），另證人尤金池即公園保全人員亦證稱：當日下午有人在公園觀景樓中打
        架，約下午七時左右，經彼前往處理，並予排解勸離，當時其中一人即離開
        ，其他人仍坐在原址，離開的人我沒有看清楚他是走路或騎腳踏車離開等情
        （詳原審卷第一三九頁）。雖證人乙○○係輕度智障者，於就被告與死者如
        何發生衝突，無法深入描述細節；惟輕度智障者，乃伊智力稍差於同年齡之
        正常人，並非毫無事理辨別能力，而由本院訊問證人乙○○年籍時，尚能明
        白陳述；在訊問案發過程中，對本院之訊問內容亦能了解，針對問題回答；
        且於警訊時，警員吳郁成係先製作證人乙○○之筆錄，再製作被告筆錄（詳
        原審卷第一四四頁），而證人乙○○所述重要情節皆與被告所言相合，足見
        證人乙○○證述被告與死者爭吵後，有騎腳踏車離開一詞，堪以採信，被告
        辯稱：係為取腳踏車再回到現場一詞，委不足採。
  （四）再被告辯稱；並無殺丙○之故意，買美工刀是為切水果，係因欲回現場牽腳
        踏車才又與丙○發生爭吵，才持刀砍丙○云云，惟被告於警訊時供稱：「案
        發前因小金（即死者）與我發生口角，隨即夥同另一男子徒手毆打我，造成
        我臉部瘀腫，『使我心生不滿離開』，我即騎自行車離去，騎至中港、中華
        路，靠近大排水溝旁發現有路邊有賣五金雜貨之攤位，即以十元購買壹把美
        工刀後，返回案發地找小金理論，我因『氣憤揮刀亂砍』」等語（詳見偵查
        卷第五頁第二至七行及其背面第七行），於偵查中供稱：「因『被打，我不
        甘』，我才去『買美工刀回來殺他』，因他與另一人打我，『我心有恨意』
        」（詳相字卷第二一頁背面），復再於偵查時供述：「我頭臉被打好幾拳，
        有人勸架叫我先走，我走掉在路上經過中港路中港公園、三角公園路邊，有
        攤販在賣美工刀，就花十元買一把，我坐在這裡想一下，『心想我平常對死
        者不錯，還常買酒請他喝，竟然還幫人打我，我一時氣不過，想不開』，就
        帶美工刀回現場」（詳見偵查卷第二十六頁第一至七行），均在在顯示被告
        因自認對死者不錯，惟死者卻夥同另一男子毆打被告，使被告心生不滿，心
        中有恨，而去買美工刀要回到現場與死者理論，堪認被告買美工刀時即有認
        知美工刀為銳器持之往人體要害頭、頸、胸部猛砍會造成死亡之結果，有殺
        人之犯意甚明，又被告為警查獲後於同日下午二十一時四十四分在台北縣新
        莊分局中港派出所酒測結果數值雖達一點三九ｍｇ／ｌ，有酒精濃度測試值
        一紙在卷可稽（見相驗卷第九頁）。然被告之警訊筆錄係待被告酒醒後，始
        於翌日即九十年八月十九日上午五時四十分根據被告之陳述翔實製作乙節，
已經證人甲○○即查獲及製作筆錄警員到庭證述：「當時我追到被告時，他
        是酒醉的狀態，做筆錄當時被告已經清醒了，他清醒時跟我捕獲的狀態差很
        多，被告筆錄我都是依照他的陳述來記載的，當時我先問乙○○之後，我才
        問被告的，我有讓被告漱口，及梳洗之後我才訊問他的，我沒有脅迫他要承
        認什麼，被告清醒之後很理智，我沒有辦法去脅迫他」等情屬實（詳原審卷
        第一四三、一四四頁），堪認被告於警訊之自白係出於其自由意志所為，且
        既與證人乙○○所證一致，自值採信，是被告初次為被害人毆打後，係騎乘
        腳踏車離去，中途買刀負氣折返找被害人理論，隨即一言不合持刀行兇，要
        堪認定，其於本院審理時辯稱當日其係步行離開，折返觀景台處係為牽腳踏
        車而非找被害人報復，購買美工刀僅係要削水果、銅線等物云云，即非可採
        。
  （五）再被告為警查獲後於同日下午二十一時四十四分在台北縣新莊分局中港派出
        所酒測結果數值高達一點三九ｍｇ／ｌ，顯見被告所稱：於購買美工刀後，
        尚有購買蔘茸酒及保力達各一瓶飲用一詞，尚屬可信，雖被告另稱；購買美
        工刀只要預備的云云，惟被告自承：「因為我打不過死者，我是怕回去再跟
        死者打架，才買美工刀預備要用的」等語（詳原審卷第七頁）；參酌被害人
        丙○係五十五年十一月二十日生，身高一七九公分（詳原審卷第三六頁法醫
        研究所鑑定書），而被告則係四十六年次，身高未滿一百七十公分，二人相
        差近十歲，體力懸殊，若真發生衝突，被告確非被害人敵手等情，顯見被告
        已預見如再與死者發生爭吵，一定打不過死者，故事先購買，以備不時之需
        ，堪認被告於購刀之初即有如果再與死者打架，要持所購美工刀砍殺死死者
        之犯意甚明，從而被告再度返回觀景台處，雖未立即持美工刀向被害人猛砍
        ，而係要求被害人道歉未果，又生言語衝突後，才憤而持美工刀劃向被害人
        ，已如前述，然此種再發生爭執要持美工刀砍殺死者之犯意，在被告購刀時
        即已存在，故尚難以被告再見到死者，並未立即持美刀工砍殺死者即認被告
        無殺人之故意，從而被告辯稱：購刀僅係預備用云云，亦為卸責之詞，參以
        美工刀短小易收藏，帶在身上，不易為人發覺；其刀刃銳利，又足禦敵，被
        告所謂刀刃易折斷之說，係指刺向硬物而言，若瞬時取出，出其不意，刺向
        人臉、頸部等柔軟部位則不當然易折，且會造成如本件之致命傷害，故被告
        辯稱若有意殺被告，不會只買美工刀云云，亦不足採。
  （六）又被告為警查獲後於同日下午二十一時四十四分在台北縣新莊分局中港派出
        所酒測結果數值高達一點三九ｍｇ／ｌ，從而本院函請鑑定被告殺人及妨害
        公務時之精神狀態，經認為被告於蔘茸酒之前之記憶尚稱完整，被告於殺人
        時及之後所發生之事，記憶力呈現明顯障礙，此有亞東紀念醫院九十一年三
        月十八日精神鑑定報告書一紙附卷，惟被告已自承先購買美工刀後，再飲用
        蔘茸酒及保力達各一瓶，而被告於購買美工刀時已有殺人之故意已如前述，
        則被告行為時之精神障礙狀態之發生可歸責於行為人之故意，且行為人於精
        神正常狀態時，已具有侵害特定法益之故意時，即屬原因自由行為，仍具有
        可罰性，是被告既有殺人故意，再去飲酒以狀膽，或企圖造成心神喪失或精
        神耗弱之狀態，均無法免責，從而被告不能以飲酒後不清楚發生之經過已達
        心神喪失狀況而免責，從而被告就其殺人之行為，仍應負刑事責任。
  （七）查被害人丙○因為被告持美工刀接續砍殺數刀，致丙○前頸部左側受有長十
        四公分，呈倒Ｖ字形，深及左頸靜脈之割傷，右側頸部由下頦延伸至側頸，
        後有拖刀痕，長七公分，併有不規則割痕于右頸，前額及左肩各有表淺割痕
        ，右側肘部有長九公分切痕，深部切痕，深及肌肉無傷到動脈、右側前臂側
        長十五公分割痕均深及肌肉，係因頸部銳器傷造成左頸靜脈斷裂出血性休克
        死亡，經送醫急救旋於九十年八月十九日凌晨一時二十四分不治死亡，業據
        臺灣板橋地方法院檢察署檢察官督同檢驗員相驗無誤，復有現場照片十三張
        及相驗解剖照片（詳相字卷第十至十五頁、第三二至四四頁）、台灣板橋地
        方法院檢察署勘驗筆錄、相驗屍體證明書附卷可稽（詳相字卷第十九頁、二
        十頁、二五頁），並有血衣一件、美工刀一把扣案可證。而被害人確係被扣
        案之美工刀割創，致其左頸頸靜脈斷裂出血性休克，於翌日死亡等情，並據
        臺灣板橋地方法院檢察署檢察官督同法醫師相驗解剖屍體，復經法務部法醫
        研究所鑑定死亡原因確實，製有勘驗筆錄、相驗屍體證明書各一紙及法務部
        法醫研究所九十年十月十六日法醫所九○理字第一九六四號函覆（九○）法
        醫所醫鑑字第一○六六號鑑定書在卷可憑（詳原審卷第三四至四十頁）。
  （八）按殺人罪與傷害致死罪之區別，在於下手加害時是否有預見死亡之殺意為斷
        ，被害人所受傷害程度之多寡，雖不能據為認定有無殺意之唯一標準，但加
        害人下手之情形如何，究不失為判斷其犯意之重要參考資料（最高法院二十
        年非字第一○四號判例意旨參照）。本件被害人受有前述之割創傷，其中二
        刀命中頸部脆弱之致命部位，被告以扣案之銳利美工刀刺向頸部人身要害，
        其能取人性命，為被告於客觀上所能預見，竟以該美工刀二度割向被害人之
        頸部，其一長十四公分，呈倒Ｖ字形，深及左頸靜脈；另一由下頦延伸至側
        頸，後有拖刀痕，長七公分，右頸併有不規則割痕，導致被害人出血性休克
        死亡，其有殺人之預見灼然至明。另再參以被害人右側肘部並有長九公分切
        痕、右側前臂側長十五公分割痕均深及肌肉之傷勢以觀，可謂刀刀重創，顯
        見被告斯時憤恨已極，用力至猛，揮舞美工刀時毫不留情，其有藉此戕害被
        害人性命之殺意洵堪認定。
    綜上所述，被告所辯無非飾卸之詞，均不可採。是本件罪證已臻明確，被告犯行
    堪以認定，應予依法論科。
三、核被告所為，係犯刑法第二百七十一條第一項之殺人罪。查被告丁○○前因殺人
    未遂等案件，經定應執行有期徒刑七年確定，且於九十年二月二十四日執行完畢
    ，有臺灣高等法院檢察署刑案紀錄簡覆表一紙在卷可考，其於五年內再犯本罪，
    為累犯，應就宣告有期徒刑部分依法加重其刑。
四、原審論罪，固非無見，惟被告購刀時已有殺人犯意，而購刀後之飲酒造成心神喪
    失之狀態，乃屬原因自由行為，仍應負刑責等情，原審均未加以詳酌，反認定被
    告係至案發現場才臨時起意殺人，況被告酒精濃度如此高，原審卻認定精神狀態
    正常等情，均有未洽，被告以無殺人故意為由提起上訴，雖無理由，然原判決既
    有可議之處，自應由本院將原判決殺人部分及定應執行刑部分撤銷，爰審酌被告
    甫因殺人未遂罪執行完畢出監、竟於極短時間內再犯案、未賠償被害人家屬、因
    先與被害人發生爭吵致生犯行等一切情狀，量處如主文所示之刑，並依被告犯罪
    性質認有宣告褫奪公權之必要，爰併宣告褫奪公權八年，以示懲戒。
五、扣案之美工刀一把係被告所有供犯殺人罪所用之物，已據其陳明在卷，爰依刑法
    第三十八條第一項第二款之規定，宣告沒收。至血衣一件，雖係被告所有，亦據
    其陳稱在卷，惟非供犯罪所用之物，故不予宣告沒收，附敘明之。
六、公訴意旨另以：被告持美工刀殺人後，於警員追捕時，持美工刀拒捕，經警鳴槍
    警告後，始遭逮捕，認被告另犯刑法第一百三十五條第一項妨害公務罪等語，按
    被告為警查獲當時，查獲警員甲○○已見被告有酒醉狀態，且於一小時後之酒測
    值亦高達一點三九ｍｇ／ｌ，經本院函請板橋亞東醫院鑑定，認被告對喝蔘茸酒
    前之記憶尚稱完整，對殺人行為之後之記憶呈明顯障礙，當時之精神狀態已達心
    神喪失之程度，此有亞東紀念醫院九十一年三月十八日精神鑑定報告書一紙在卷
    可證，按被告係為殺人而飲酒，故殺人時因飲酒所造成之心神喪失狀態，因被告
    於精神正常狀態時，已具有侵害特定法益之故意，屬原因自由行為，仍具可罰性
    ，已如前述，惟被告飲酒時，因被告一心僅想到殺人，對警員一定會來追捕一事
    ，尚無預見之可能，從而被告於精神正常狀態下，並無侵害國家法益之故意或有
    侵害國家法預見之可能，致被告因飲酒後達心神喪失情況下所為之妨害公務行為
    ，應依刑法第十九條第一項規定不罰，惟原審並未對被告送請精神鑑定，即自行
    認定被告係精神耗弱，疏有違誤，被告以無妨害公務之犯意為由，提起上訴，為
    有理由，自應由本院將原判決關於妨害公務部分撤銷，而為無罪判決之諭知。
據上論斷，應依刑事訴訟法第三百六十九條第一項前段、第三百六十四條、第三百零
一條第一項、第二百九十九條第一項，刑法第二百七十一條第一項、第四十七條、第
十九條第一項、第三十七條第二項、第三十八條第一項第二款判決如主文。
本案經檢察官李良忠到庭執行職務。
中    華    民    國     九十一   年       四       月       十九       日
                          臺灣高等法院刑事第十八庭
                              審判長法  官  吳      敦
                                    法  官  盧  彥  如
                                    法  官  劉  慧  芬
右正本證明與原本無異。
殺人罪部分如不服本判決應於收受送達後十日內向本院提出上訴書狀，其未敘述上訴
之理由者並得於提起上訴後十日內向本院補提理由書（均須按他造當事人之人數附繕
本）。
妨害公務罪部分不得上訴。
                                    書記官  鎖  瑞  嶺
中    華    民    國     九十一   年       四       月      二十二      日
附錄本案論罪科刑法條全文如下：
刑法第二百七十一條第一項
殺人者，處死刑、無期徒刑或十年以上有期徒刑。
